【裁判字號】    90,上易,1709
【裁判日期】    920109
【裁判案由】    詐欺等
【裁判全文】
臺灣高等法院高雄分院刑事判決                    九十年度上易字第一七九號
    上  訴  人  臺灣高雄地方法院檢察署檢察官
    被      告  丁○○  女三十.
右上訴人因被告詐欺等案件，不服臺灣高雄地方法院八十九年度易字第三四六五號，
中華民國九十年八月七日第一審判決（起訴案號：臺灣高雄地方法院檢察署八十九年
度偵字第三四八七號）提起上訴，本院判決如左：
    主  文
原判決撤銷。
丁○○意圖他人受刑事處分，向該管公務員誣告，處有期徒刑拾月，緩刑年。
    事  實
一、丁○○與黃淑貞（另案通緝中）係姊妹關係，其與黃政芳則係姐弟關係，黃淑貞
    於民國八十七年間，在高雄市楠梓區○○○路二四二號經營大喜市超市，黃政芳
    則於八十八年起至八十九年三月間，在同一地點經營琉璃美食餐廳，黃淑貞於大
    喜市超市結束營業後，於八十八年間在琉璃美食餐廳擔任會計。丁○○、黃淑貞
    、黃政芳三人為便利商業交易往來，遂推由丁○○出面以其名義於民國八十八年
    四月一日向泛亞商業銀行股份有限公司五福分行（以下簡稱泛亞銀行五福分行）
    申請帳號０三一─０三一─二二三０─四號之支票存款帳戶開戶使用。丁○○本
    人則於八十八年四月一日、五月十三日分別向該銀行領用票號ＰＡ000000
    0至ＰＡ0000000空白支票；及票號ＰＡ0000000至Ｐ00000
    00共計五十張使用，此外，丁○○並授權黃淑貞、黃政芳二人使用上開支票帳
    戶，將其本人之上開帳戶印鑑章交付黃淑貞，使黃淑貞得以分別在八十八年六月
    十一日及八十八年六月二十一向泛亞銀行領取票號ＰＡ0000000至ＰＡ0
    000000空白支票及票號ＰＡ0000000至ＰＡ0000000空白支
    票共計五十張使用。詎丁○○明知上述空白支票係供黃政芳、黃淑貞二人使用，
    而黃淑貞於八十八年間，先後持上開支票(一)向甲○○購買冷氣機及冰箱等電器設
    備，金額共計新台幣（下同）七萬元，並交付如附表編號一ＰＡ0000000
    支票以資付款；(二)向戊○○購買貨品，金額共計二萬四千元，並交付如附表編號
    二ＰＡ0000000支票以資付款；(三)委請王春風裝潢餐廳，金額共計九萬一
    千元，並交付如附表編號三ＰＡ0000000支票以資付款；(四)向洪明文購買
    食品類貨品，金額共計五萬元，並交付如附表編號五ＰＡ0000000支票以
    資付款；(五)八十八年七月間，向丙○○借款，金額共計四十三萬二千元，並交付
    如附表編號六ＰＡ0000000支票（起訴書誤載為ＰＡ0000000支票
    ）以資擔保部分借款，丙○○即以甘振昌名義，將款項匯入丁○○設於土地銀行
    高雄分行帳號000000000000號之帳戶及前開泛亞銀行五福分行之帳
    戶中（起訴書誤載為高雄市第三信用合作社），由黃淑貞領取花用；另其餘如附
    表編號四、七支票並未遺失，竟因大喜市超市及琉璃美食餐廳經營不善，無法如
    期支付票款，詎丁○○基於意圖使黃淑貞受刑事處分之犯意，分別於八十八年十
    月十八日、十月二十五日，向泛亞銀行申報如附表所示七張支票在高雄市楠梓區
    ○○○路二四二號失竊為由，辦理票據掛失止付，並填具票據掛失止付通知書及
    遺失票據申報書，申報空白票據失竊，而訴請警察機關追究不特定之人竊盜罪責
    ，請求協助偵查，復於八十八年十一月五日在高雄市政府警察局楠梓分局刑事組
    調查時，表明係黃淑貞冒領支票使用，並對黃淑貞提出竊盜罪及一切不法行為之
    告訴，進而於八十九年二月二十九日，在台灣高雄地方法院檢察署檢察官偵訊時
    ，向檢察官於告訴黃淑貞涉犯竊盜罪嫌。嗣因甲○○之配偶鄭舜及戊○○等人提
    示支票，丁○○復否認向丙○○借款之事實，經警追查來源，始悉上情。
二、案經戊○○、丙○○訴由高雄市政府警察局楠梓分局報請台灣高雄地方法院檢察
    署檢察官偵查起訴。
    理  由
甲、關於誣告部分：
一、訊據被告丁○○固承認其明知如附表所示之七張支票係由黃淑貞使用仍以失竊為
    由向泛亞銀行辦理掛失止付並申報遺失等情，惟矢口否認有何誣告犯行，辯稱：
    我報遺失之前，我知道是我妹妹用的，有些支票她沒去付款，但我不知道持票人
    是誰，我把情形告訴銀行的人員，所以我才去報遺失，銀行的人告訴我先辦掛失
    止付，我才申報的等語。
二、經查：
  (一)被告丁○○於本院調查時供承：黃淑貞在做大喜市的時候虧了很多錢，向我借票
    ，我本來不要借她，後來我有借她，票不是我去領的，最後一張我有借她，之後
    我跟她說我沒有再領票了，她說她自己要去領，我跟她說我的印章及支票都是放
    在櫃子裡，她拿印章領取等語（見本院九十一年十一月四日訊問筆錄），而(1)印
    鑑章乃重要之物品，一般人均會妥善保管，以避免遺失或遭竊取，況被告於原審
    時亦自承其所有存摺均用同一個印鑑章等情（見原審卷第十五頁），衡情，被告
    對於其印鑑章之保管應較一般人更為小心，再依卷附之泛亞銀行支票領取證可知
    ，票號ＰＡ0000000至ＰＡ0000000號及票號ＰＡ0000000
    至ＰＡ0000000號空白支票共計五十張，係分別於八十八年六月十一日及
    同年月二十一日分二次所領取，黃淑貞應無可能輕易二次竊取被告之印鑑章或竊
    得被告印鑑章後，長達十日之久，而不被發現。(2)被告丁○○於泛亞銀行五福分
    行帳號０三一─０三一─二二三０─四號之支票存款帳戶自八十八年六月至十月
    間均有郵寄對帳單，期間該帳號之郵寄地址及通知電話並無更改資料等情，業經
    泛亞銀行五福分行於九十一年八月二十一日以91泛福發字第一０八四號函覆無誤
    ，並有該函所附客戶主檔查詢單一紙在卷可參，而被告丁○○於本院調查時亦供
    稱：我有收到前面二次，應該是六月份、七月份兩張對帳單等語（見本院九十一
    年八月三十日訊問筆錄），足見被告丁○○對於上開帳戶在六月及七月之支票使
    用情形應知情。(3)由卷附之被告丁○○前開支票存款帳戶於八十八年六、七月份
    之支票存款分戶明細帳可知，六月份該帳戶除有被告先前所領取之票號ＰＡ00
    00000號、ＰＡ0000000號、ＰＡ0000000號、ＰＡ0000
    000號、ＰＡ0000000號、ＰＡ0000000號、ＰＡ000000
    0號、ＰＡ0000000號、ＰＡ0000000號、ＰＡ0000000號
    等支票提示外，尚有黃淑貞領取之票號ＰＡ0000000號、票號ＰＡ000
    0000號、票號ＰＡ0000000號、ＰＡ0000000號、ＰＡ000
    0000號、ＰＡ0000000號等支票亦在當月提示；又七月份該帳戶亦有
    黃淑貞領取之票號ＰＡ0000000號、票號ＰＡ0000000號、票號Ｐ
    Ａ0000000號、ＰＡ0000000號、ＰＡ0000000號、ＰＡ0
    000000號、ＰＡ0000000號、ＰＡ0000000號、ＰＡ000
    0000號等支票在當月提示，被告有收到八十八年六月及七月份之對帳單，已
    如前述，其核對上開對帳單明細時，對於黃淑貞使用其支票情形應知之甚稔，況
    當時尚有被告本身所簽發之支票提示。(4)依卷內所附之ＰＡ0000000號及
    ＰＡ0000000號支票觀之，該支票上所書寫之字跡筆畫特徵，顯然與黃淑
    貞之筆跡不相同，而證人黃政芳於本院調查時則證稱：我覺得字跡有點像，但我
    印象中沒有開，都是拿給被告開的，我之前有開過，但那是要繳保費的等語（見
    本院九十一年八月三十日訊問筆錄），本院當庭命證人黃政芳書寫「壹貳參肆伍
    陸柒捌玖拾佰仟萬」等字及阿拉伯數字一至十後，經本院勘驗其筆跡之筆力、筆
    序及筆劃等特徵均與前開支票上之筆跡相符合，證人黃政芳既自承字跡很像且曾
    簽發過被告之支票等情，則上開二張支票自係證人黃政芳所簽發無誤，其所稱印
    象中沒有簽發支票，應係時間經過而未刻意記憶，以致記憶模糊所致。證人黃政
    芳既有簽發上開二張支票，顯然黃淑貞領用上開支票並非供己一人私自使用，而
    係由被告丁○○授權黃淑貞領用支票後供證人黃政芳及黃淑貞使用甚明。綜上，
    黃淑貞持上開印鑑章至泛亞銀行領取支票顯係經被告丁○○同意無疑，被告丁○○前開自白與事實相符，應堪採信。
  (二)被告丁○○於警訊時即明白指訴：我要告我妹妹黃淑貞一切不法行為及竊盜等語
    （見警卷第二頁反面），且其於偵查中亦表明對黃淑貞提出竊盜罪之告訴（見偵
    查卷第二十一頁），況其於本院審理時亦自承伊有告黃淑貞竊盜等情（見本院九
    十一年十二月二十六日審判筆錄），而銀行對於支票遺失或遭竊之情形，其程序
    係由客戶填具票據掛失止付通知書及遺失票據申報書，以辦理票據掛失止付，且
    依卷附由被告於八十八年十月十八日、同年十月二十五日所填寫之遺失票據申報
    書觀之，係記載「本人右列票據，現已被竊，除申請付款人止付外，相應報請鈞
    局協助偵查竊盜罪嫌，如有偽報情事，本人應負左列法律責任」，其上並未指明
    犯人，而被告丁○○竟向警方表示印章係遭其妹黃淑貞竊取，而訴請警方追究黃
    淑貞竊盜罪責，並於偵查中向檢察官告訴黃淑貞涉犯竊盜罪嫌，此與單純辦理票
    據掛失止付之情形有別，其所辯係銀行人員告訴伊要這樣辦理云云，顯係臨訟避
    就之詞，委無足採，其有誣告之意圖甚明。
  (三)證人黃淑貞雖於偵查、原審及本院審理時均證稱：伊確有竊取被告丁○○之印鑑
    章至銀行領用支票，未經被告之同意而簽發支票等語，惟參以證人黃淑貞於九十
    年五月十日於台灣乙○○○署檢察官偵訊時即供稱：票款有無兌現我不清楚，票
    款都是丁○○交給我去繳的等語（見台灣高雄地方法院檢察署九十年偵緝字第六
    二六號偵查卷九十年五月十日訊問筆錄），益證被告丁○○對於上開支票之使用
    情形應知悉，否則豈會將票款交與證人黃淑貞繳納，故證人黃淑貞先前所證伊竊
    取被告之印鑑章領用支票且未經被告同意簽發支票云云，顯係迴護被告之詞，尚
    難採信。
  (四)綜上所述，被告前開所辯，顯係卸責之詞，不足採信，此外，並有本票、遺失票
    據申報書、支票、退票理由單、票據掛失止付註銷申請書、泛亞銀行支票存款分
    戶明細帳等件在卷可參，本件事證明確，被告犯行堪以認定。
三、核被告丁○○所為，係犯刑法第一百六十九條第一項之誣告罪。公訴意旨雖認係
    犯同法第一百七十一條第一項之未指定犯人誣告罪，惟被告丁○○於警訊時即明
    確表示對其妹黃淑貞提出告訴，是被告丁○○已指明犯人之身分，起訴法條容有
    未當，惟因其社會基本事實同一，本院自得依法變更起訴法條。被告雖先後二次
    向銀行辦理掛失止付，佯稱支票失。其嗣後進而於警訊偵查請求訴追黃淑貞竊盜
    及不法行為，其未指定犯人誣告之低度行為，為其後指名告訴黃淑貞竊盜及不法
    行為之高度行為所吸收，其於警訊、偵查指各告訴黃淑貞部分，為誣告犯行之接
    續行為，公訴人認被告上開行為應依連續犯之規定論處，容有誤會。原審未予詳
    查，遽為無罪之諭知，即有違誤，檢察官上訴意旨，執此指摘原判決不當，為有
    理由，自應予撤銷改判。爰審酌被告明知其支票並未失竊，竟向銀行謊稱遭竊，
    且一再指稱支票係其妹黃淑貞所盜領及偽造，致其妹黃淑貞受刑事追訴，而偽造
    有價證券罪責甚重，其竟為逃避票據債務，而謊報票據遺失，置姊妹親情於不顧
    ，惟犯後坦承部分犯行等一切情狀（被告丁○○雖於本院坦承部分犯行，惟其於
    台灣高雄地方法院九十年易字第二四九九號黃淑貞詐欺案件中並未自白上開犯行
    ，自無刑法第一百七十二條規定之適用），量處如主文所示之刑。末查被告前未
    曾受有期徒刑以上之宣告，此有台灣高等法院被告全國前案紀錄表一紙在卷足佐
    ，且本件係其妹黃淑貞以其名義領用並簽發支票後，未妥善處理票款債務，以致
    被告之支票存款帳戶發生問題，其因一時失慮，偶罹刑典，是被告經此刑之宣告
    ，當知警惕，應無再犯之虞，本院認所宣告之刑，以暫不執行為適當，併予宣告
    緩刑三年。
乙、關於詐欺部分：
一、公訴意旨略以：被告丁○○與其妹黃淑貞二人明知財務狀況不佳，竟共同於八十
    八年七月間，向告訴人丙○○以借款為由，借得金額共計四十三萬二千元，並交
    付如附表編號六ＰＡ0000000支票以資擔保部分款項，告訴人丙○○因而
    陷於錯誤，以甘振昌名義，將款項匯入被告丁○○設於土地銀行高雄分行帳號0
    00000000000號之帳戶及前開泛亞銀行五福分行之帳戶中（起訴書誤
    載為高雄市第三信用合作社）中，由被告丁○○及黃淑貞二人領取花用；嗣因被
    告丁○○否認向告訴人丙○○借款之事實，經警追查來源，始悉上情，因認被告
    丁○○涉犯刑法第三百三十九條第一項詐欺取財罪嫌等語。
二、按犯罪事實應依證據認定之，無證據不得推定其犯罪事實；不能證明被告犯罪者
    ，應諭知無罪之判決；刑事訴訟法第一百五十四條、第三百零一條第一項分別定
    有明文。而認定犯罪事實應依證據，為刑事訴訟法所明定，故被告否認犯罪事實
    所持之辯解，縱屬不能成立，仍非有積極證據足以證明其犯罪行為，不能遽為有
    罪之認定；又告訴人之告訴，係以使被告受刑事訴追為目的，是其陳述是否與事
    實相符，仍應調查其他證據以資審認，最高法院著有三十年上字第一八三一號判
    例、五十二年臺上字第一三○○號判例可資參照。
三、公訴人認被告丁○○涉犯右開犯罪，係以右揭事實，業據告訴人丙○○於警訊及
    偵查中指證明確，並有本票、支票、退票理由單等件附卷可憑及被告丁○○領取
    匯款後又否認對丙○○之債務，顯有不法意圖等情，以為論據；訊據被告丁○○
    堅決否認有何詐欺犯行，辯稱：我不知道黃淑貞票開給誰，後來持票人有來找我
    ，我有跟他們處理，黃淑貞有筆錢跟我借，她跟我調錢之後又還我，我與丙○○
    沒有金錢往來，也不認識他，他匯錢給我是匯到土銀給我等語。
四、經查：
  (一)證人丙○○於原審時證稱：黃淑貞向我借款很多次，詳細過程已無法記得，但每
    次都是僅有黃淑貞與我接洽，僅有一次丁○○有在場，惟丁○○在場那次，原本
    是在丁○○家中一樓與黃淑貞談借錢之事，丁○○開始時不在，後來丁○○回來
    後，就開始談餐廳入股之事，沒有再說借錢之事宜等語（見原審卷第七十八頁、
    第七十九頁），再參照證人丙○○於偵查中所指訴：並未通知丁○○匯款入其帳
    戶之事，也沒有辦法確定是丁○○領走款項，因當時是黃淑貞說丁○○要調錢，
    但沒有向丁○○求證等語（見偵查卷第三十四頁、第三十四頁反面），而證人黃
    淑貞於原審亦證稱：事實上係伊透過丙○○向甘振昌借款，自八十四年間起就開
    始陸續有借款，在八十八年七月間借款之目的是為了返還之前積欠廠商之貨款及
    被告丁○○之借款等語（見原審卷第一百七十一頁、第一百八十四頁），則當時
    向證人丙○○接洽借款之人，應係證人黃淑貞，而非被告。
  (二)再者，證人黃淑貞於原審時亦證述：曾經向丁○○借過一筆二十萬五千元的款項
    ，但是詳細時期我已經不記得了，是與丁○○一起去土地銀行將錢領出來的，也
    因為之前有與丁○○借過錢，所以後來我拿我向我們經理蔡麗娟所借的票去向丙○○借錢，要求丙○○將錢匯入丁○○帳戶，將錢還給我姐姐等語（見原審卷第
    一百八十四頁）；而證人丙○○就黃淑貞借款之過程，亦曾證稱：本件匯款是黃
    淑貞先拿她們公司經理的票及一張客票向我借錢，後來跳票，黃淑貞才拿現金及
    丁○○的票來換回去等語（見原審卷第七十七頁），經核證人丙○○及黃淑貞就
    本件借款過程之證述互核一致，應均可採信；而被告確曾於八十八年七月份，自
    被告所有土地銀行之帳戶提領二十萬五千元之事實，業據被告提出土地銀行存摺
    類存款分戶明細表附卷可稽，佐以證人黃淑貞之右揭證詞，堪認被告所辯當時係
    因曾借款予黃淑貞，故誤認該筆款項係黃淑貞加以匯還等語，應非虛詞。
  (三)綜上所述，向證人丙○○接洽借款之人，既係證人黃淑貞，而非被告；又證人黃
    淑貞在向證人丙○○借款後，因原先所交付之支票跳票，再交予證人丙○○用以
    擔保以被告名義簽發之支票，雖係由被告授權其使用，惟被告並不知道黃淑貞向
    丙○○借款，則難認被告與證人黃淑貞就向證人丙○○借款部分，有詐欺之犯意
    聯絡及行為分擔，尚無法僅由證人丙○○係將款項匯入被告之帳戶內即推論被告
    有詐欺之犯意及犯行存在。綜上所述，公訴人所指被告詐欺罪嫌，既查無其他積
    極證據足資證明，即難單憑黃淑貞交付以資擔保之支票係被告之支票，遽入被告
    於罪，被告詐欺犯行不能證明。揆諸前開所述，顯與上開詐欺罪之構成要件不符
    ，自難以該罪相繩。此外復查無其他積極證據足認被告有上開詐欺之犯行，即屬
    不能證明被告有上開之犯罪。惟公訴意旨以此部分與前開論罪部分，有牽連犯之
    裁判上一罪關係，故不另為無罪之諭知。
據上論結，應依刑事訴訟法第三百六十九條第一項前段、第三百六十四條、第二百九
十九條第一項前段、第三百條，刑法第一百六十九條第一項、第七十四條第一款，判
決如主文。
本案經檢察官張其主到庭執行職務。
中    華    民    國        九十二      年      一      月      九      日
                              臺灣高等法院高雄分院刑事第五庭
                                  審判長法官  吳水木
                                        法官  洪慶鐘
                                        法官  趙文淵
右正本證明與原本無異。
如不服本判決應於收受本判決後十日內向本院提出上訴書狀，其未述上訴理由者，
並得於提起上訴後十日內向本院補提理由書狀（均須按他造當事人之人數附繕本)「
切勿逕送上級法院」。
                                      書記官  林采瑩
中    華    民    國        九十二      年      一      月     十四     日
附表：
┌──┬─────┬────┬─────┬────┬────┬────┬────┐
│編號│票     號 │ 發票日 │ 付款人   │ 金額   │ 被害人 │ 止付日 │ 註銷日 │
├──┼─────┼────┼─────┼────┼────┼────┼────┤
│一  │PA0000000 │ 881020 │ 泛亞銀行 │七萬元  │ 甲○○ │ 881018 │ 無     │
├──┼─────┼────┼─────┼────┼────┼────┼────┤
│二  │PA0000000 │ 881031 │ 同上     │二萬四千│ 戊○○ │ 881018 │ 無     │
│    │          │        │          │元      │        │        │        │
├──┼─────┼────┼─────┼────┼────┼────┼────┤
│三  │PA0000000 │ 881031 │ 同上     │九萬一千│ 王春風 │ 881018 │ 881110 │
│    │          │        │          │元      │        │        │        │
├──┼─────┼────┼─────┼────┼────┼────┼────┤
│四  │PA0000000 │        │ 同上     │        │        │ 881025 │ 881110 │
├──┼─────┼────┼─────┼────┼────┼────┼────┤
│五  │PA0000000 │871115  │ 同上     │五萬元  │ 洪明文 │ 881025 │ 無     │
├──┼─────┼────┼─────┼────┼────┼────┼────┤
│六  │PA0000000 │881025  │ 同上     │十三萬二│ 丙○○ │ 881025 │ 無     │
│    │          │        │          │千元    │        │        │        │
├──┼─────┼────┼─────┼────┼────┼────┼────┤
│七  │PA0000000 │        │ 同上     │        │        │ 881025 │ 881110 │
└──┴─────┴────┴─────┴────┴────┴────┴────┘
附錄論罪科刑法條：
刑法第一百六十九條第一項
意圖他人受刑事或懲戒處分，向該管公務員誣告者，處七年以下有期徒刑。
                                                                      Ｈ


司法院資訊處製作；財團法人民間司法改革基金會備份。
